【裁判字號】    91,上易,231
【裁判日期】    920731
【裁判案由】    侵權行為損害賠償
【裁判全文】
臺灣高等法院臺南分院民事判決  九十一年度上易字第二三一號  Ｊ
      上  訴  人    乙○○○
      訴訟代理人    丙 ○ ○.
      被 上 訴人    甲 ○ .
      訴訟代理人    王 秀 哲  律師
      複 代 理人    嚴 庚 辰  律師
右當事人間請求侵權行為損害賠償事件，上訴人對於中華民國九十一年八月十四日臺
灣嘉義地方法院第一審判決（九十年度訴更字第一號）提起上訴，本院判決如左：
    主    文
上訴駁回。
第二審訴訟費用由上訴人負擔。
    事    實
甲、上訴人方面：
一、聲明：求為判決：(一)原判決廢棄。(二)駁回被上訴人在第一審之訴。
二、陳述：除與原判決記載相同者，茲引用之外，補稱：
    被上訴人與上訴人確曾於八十九年二月十一日上午十一時二十分發生衝突，然該
    事件中，上訴人未曾傷害被上訴人，且該衝突係由被上訴人主動引起，且係被上
    訴人毆擊上訴人，上訴人根本未傷害到被上訴人，依處理上開傷害事故之警員李
    建能於原審作證，被上訴人到派出所報案時身上並無受傷瘀血等情形，依照被上
    訴人所提出之診斷證明書，亦特別註明「頭暈，但無明顯瘀血或外傷」，所以該
    作證之員警李建能才會證稱被上訴人「身上並無受傷瘀血等情形」，而被上訴人
    於二月十二日上午所為之診斷證明書，卻明顯記載「1.頭部外傷並腦震盪2.臉部
    及左手擦傷」，依此證明書而言，明顯記載頭部有外傷，臉部亦有擦傷，可見此
    兩項明顯的外傷，並非於二月十一日衝突事件所造成，否則怎可能二月十一日之
    驗傷診斷書上明確記載「並無明顯瘀血或外傷」？且由被上訴人出院病歷摘要上
    第十六項亦明顯記載「擦傷、瘀青、睡眼、左手臂擦傷」，又「擦傷」乃指表皮
    有明確出血之現象，「挫傷」才係指皮下徵血管出血，若係挫傷之情形下，才有
    可能一段時間才出現，若係擦傷，則當時即已顯現在外表上，故二月十二日之診
    斷證明書有臉部擦傷之記載，暨被上訴人之出院病歷摘要亦明顯標示出額部有擦
    傷，所以，被上訴人於二月十二日所診斷出之傷害，並非上訴人於二月十一日所
    造成。
二、原審判決書理由欄第三項第二款，認上訴人「確實有以不明物體毆打被上訴人頭
    部之事實」，均係被上訴人之陳述，上訴人自始否認有以不明物體毆打被上訴人
    ，僅有以一雙十元之塑膠拖鞋打被上訴人，原審判決不依證據認定事實，顯有判
    決違背法令之情事，又開立二月十一日之驗傷診斷書之醫師謝俊雄亦已到原審作
    證，亦已明確證稱「我有診察原告頭部，沒有看原告頭有外傷」，可見二月十一
    日兩造之衝突事件中，被上訴人之頭部並無任何傷害，原審判決認定事實，顯有
    違背法令之情事。
三、證據：除援用第一審所提證據外，並聲請訊問證人王罔、蔡王被。
乙、被上訴人方面：
一、聲明：求為判決：駁回上訴。
二、陳述：援用原審判決之記載。
三、證據：援用第一審所提證據。
    理    由
一、被上訴人主張：兩造間於八十九年二月十一日，因細故發生口角爭執，上訴人竟
    乘其不意，在嘉義縣朴子市大榔住家，以不明凶器毆擊伊頭部，致伊頭部裂傷
    並腦震盪引起病變形成器質性精神病，伊因而失眠頭痛，無法工作，精神痛苦異
    常，上訴人應負損害賠償之責，伊係水泥工，被害時係四十八歲，算至六十五歲
    為止，尚能工作十七年，每月以最低工資新台幣（下同）一萬八千三百元計算，
    扣除中間利息後，共計二百二十九萬四千一百六十元之工作損失，又精神甚為痛
    苦，得請求慰撫金十六萬元，共三百萬元，爰本於侵權行為之法律關係，請求一
    百五十萬元（即工作損失一百三十四萬元、精神慰撫金十六萬元）等語。
二、上訴人固不否認兩造於前開時、地，曾發生口角爭執，但否認有以不明物體毆擊
    被上訴人之事，辯稱僅以塑膠托鞋打被上訴人未打著，反遭被上訴人毆傷倒地，
    被上訴人之診斷書記載與事實不符，被上訴人自八十七年九月間即因精神疾病就
    醫，且其傷勢乃因發生機車車禍所致，非因伊之行為所生等語，資為抗辯。
三、被上訴人主張，兩造於前開時、地，因口角爭執，上訴人乘其不注意之際，以不
    明凶器毆擊其頭部，致伊頭部裂傷並腦震盪引起病變形成器質性精神病，有衝動
    攻擊傾向之事實，業據其提出診斷證明書為證，被上訴此部分主張，堪信為真實
    。茲被上訴人主張，上訴人應賠償其損害一百五十萬元，上訴人則否認有侵權行
    為，並以前開情詞置辯，是本件應審究者，乃被上訴人之器質性精神病是否係因
    上訴人於前開時、地，毆打被上訴人所致？
四、經查：
  (一)上訴人係以塑膠脫鞋及不知何物打擊被上訴人成傷之事實，業據被上訴人於告訴
    上訴人傷害案件時，指訴甚詳，有偵訊筆錄影本附卷可按（原審卷第三十九頁背
    面）。復據承辦員警李建能於原審到庭證稱：「（問：兩造爭執時，是你去處理
    的，當時情形如何？），答：八十九年十二月十一日下午六點多，甲○○來派出
    所報案，說乙○○○拿一雙十元的拖鞋打他，我們即予受理，但因為事情發生在
    當天早上，來報案時現場已遭破壞。甲○○來報案時，我看他身上並無外傷、瘀
    血等情形。」，「（問：他的頭部有無受傷？），答：他有提出一張診斷證明書
    ，我是照那證明書去寫下的。」，「（問：後來乙○○○也有去派出所，她如何
    講？），答：她說甲○○也有打她，雙方互打，她說她是拿一雙十元的那種塑膠
    拖鞋打甲○○。甲○○也有打她，但是沒有打到。」，「（問：當時，甲○○表
    示是被不明凶器打傷這部分，是如何對你說的？），答：當時他是說被塑膠拖鞋
    及不知何物以及徒手打他，但是沒有說明是被什麼東西打到。」（原審卷一三五
    至一三六頁），由警員之証言、上訴人於案發時於警局之供述，可知被上訴人自
    始即主張遭上訴人以不明物體毆擊頭部，以被上訴人係壯年男士，從事體力勞動
    者，若非受背後攻擊，當無可能被打中，故其指訴，遭不明物體攻擊，與事理相
    符，再參酌上訴人自承以塑膠托鞋打被上訴人之事實，亦堪採信。依上訴人所自
    認之所謂十元塑膠托鞋打被上訴人頭部，查該形式之托鞋，質地輕便鞋底又係以
    海棉為之，依理應不至於造成被上訴人頭部傷害（若係其他材質之托鞋則可能造
    成本件傷勢），故上訴人此部分陳述，應屬避重就輕之詞，不足採取，綜合以上
    判斷，應堪認定上訴人確曾以不明物體毆打被上訴人頭部之事實。
  (二)依行政院衛生署朴子醫院（以下稱朴子醫院）對原審詢問被上訴人之病歷摘要一
    事，於九十年一月十六日函覆原審稱：「一、患者甲○○於八十九年二月十五日
    前，曾因情緒憂鬱及失眠至本院精神科門診及服藥治療（八十七、九、二十九至
    八十九、一、二十八共四十四次），第一次因器質性精神病至本院精神科就診時
    間是八十九年二月二十二日，外部顯示精神恍惚，行為無法控制，有暴力傾向。
    」（原審卷第一五頁），另依該院檢送之被上訴人病歷資料所附精神科門診處方
    明細，可知被上訴人自八十九年三月六日起，診斷原因所載均係「其他暫時性器
    質性精神病態」，此有朴子醫院九十朴醫歷字第０一八七號、第０六一六號函在
    卷可稽（原審卷第六十八頁以下），依朴子醫院之函文及病歷記載足證，被上訴
    人之器質性精神病發病係在本件毆打事件之後，而被上訴人因器質性精神病首次
    就診為八十九年二月十五日，係在毆打事件後四日，時間點相近。
  (三)上訴人雖抗辯被上訴人八十七年九月間起即已曾多次看精神科門診，並非本件事
    件之後始看精神門診云云，惟查：
    原審曾向行政院衛生署朴子醫院查詢：「上訴人甲○○於八十七年九月間所罹
      患之憂鬱症與八十九年二月十五日所患器質性精神病間是否有關連性？前者是
      否因外力或本身影響而致後者之病？」，經該醫院函覆：「病患於八十七年十
      月所患憂鬱症與八十九年二月十五日所患器質性精神病非前因後果，故無直接
      關聯性，至於憂鬱症病是否因外力或本身疾病而引發成器質性精神病是有可能
      」，有該函附卷可按（原審卷第一四九頁）。
    証人胡峻義（被上訴人之精神科主治醫生）於原審證稱：「（問：八十九年二
      月十一日，甲○○有去讓你看病？），答：是的，事實上，他在民國八十七年
      十月間就因為憂鬱症來就診過，八十九年二月十五日，他來醫院，主述頭部有
      失眠、頭暈、人、事、地、物分不清楚、走路不穩、脾氣暴躁、有攻擊行為，
      因此醫院予以會診。甲○○在八十九年三月六日時，就在精神外科接受治療。
      」，「（問：有關他在八十九年二月十五日到醫院門診有上開症狀之情形，是
      否是屬於器質性精神病的症候？），答：是的」，「（問：造成該病的原因為
      何？），答：除了本身的生理疾病，如長腦瘤、腦血管破裂外，其他通常都是
      外力所引起的。」，「（問：那甲○○的病情，是如何引起的？），答：該症
      狀並非是其自身的生理疾病所引起的，因為我們替他做過斷層掃瞄，他沒有腦
      血管破裂或腦部長瘤等情形。」，「（問：有無他八十七年二月十一日的病歷
      表？），答：他沒有在二月十一日到醫院門診，二月十二日上午十一點左右他
      才來急診。」。「（問：【提示甲○○二月十一日下午的門診病歷】，為何他
      有這份病歷？），答：他那天有到外科門診，由謝俊雄醫師診療，據病歷所載
      ，他當時頭皮有開放性的傷口及多處未明式的傷口。」，「（問：但是為何醫
      院出具的診斷證明是頭暈無明顯外傷？），答：那是依據電腦輸入代碼顯示的
      ，所以應該以驗傷診斷書為準。」，「（問：二月十五日，甲○○去門診時，
      他是否知道他有器質性的精神傷害？），答：當時，他的意識已經模糊。」，
      「（問：一般情形，病人多久時間會發覺他有上開器質性的疾病？），答：要
      是輕微的話，病人在一個禮拜就會查覺，要是嚴重的話，病人就沒有病識感。
      本件病人的程度大概介於輕微到中等之間。依我們的判斷，病人大約在兩個禮
      拜內，應該會知道他有上開病症。」（原審卷第一三六頁以下）。
    依上開朴子醫院之函文及主治醫師之証言，可知被上訴人所罹患器質性精神病
      與其先前所罹患憂鬱症無關聯性，且被上訴人亦無腦腫瘤或腦血管破裂因素足
      以造成器質性精神病，應堪認定被上訴人罹患罹器質性精神病係因外力所致，
      上訴人抗辯被上訴人於八十七年間即已患精神病，非因本件事故所致云云，不
      足採取。
  (四)上訴人又抗辯被上訴人器質性精神病係因被上訴人於翌日機車車禍導致，並非因
    伊所致；然經原審訊問診治醫師結果：
    證人謝俊雄醫師証稱：「（問：本件你所開立之診斷證明書為何上面會註明，
      無明顯外傷？），答：當時是病人自己口述頭昏，我是外科，甲○○的主治醫
      師是張醫師。」，「（問：那天就診時，如果病患本身有精神病是否可以看得
      出來？），答：那天原告就診時，是看得出來病人有一點怪怪的。」，「（問
      ：診斷證明書上所載拇指挫傷是何指？），答：是紅腫或瘀血。」，「（問：
      當時原告是否有外傷？），答：我有診查原告頭部，沒有看到原告頭有外傷，
      所以就沒有進一步再診查。」（原審卷第一七五頁以下）。
    證人張金龍醫師証稱：「（問：原告在八十九年二月十二日到你們醫院就診，
      診斷證明有載明頭暈、嘔吐等，就病歷摘要第十六項的部分是什麼情形？），
      答：原告額頭部有瘀青腫脹擦傷，左手臂亦同。」，「（問：病歷第十二項是
      否原告自己陳述？），答：是根據原告口述，經外在觀察。」，「（問：在二
      月十一日當時謝醫師並沒有發現有瘀傷等之情形，為何在二月十二日時會有傷
      ？），答：有時候如果是血管破裂，傷不一定當天會顯現出來，慢慢才會顯示
      出來，我們也不排除有外力介入的可能。原告告訴我說他前一天有被人家打，
      原告入院之後我也有將原告轉精神科會診。」（原審卷第一八五頁）。
    依上開二位証人之証言可知，被上訴人所提出之二張診斷證明書（診斷明期相
      差一天），所以有不同程度之傷害之記載，實因二位醫生僅就被上訴人口頭陳
      述及外在觀察治療，並未進一步做深入診斷所致，況有些傷害，依証人之証述
      ，於傷害始發之際並不顯現出來，因時間之經過而慢慢顯示，而上訴人又未能
      証明被上訴人二月十二日診治時所驗得之傷，係二月十一日兩造口角進而肢體
      衝突後被上訴人另受有外力傷害或發生車禍所致，証人張阿滿（上訴人之女）
      雖於原審證稱：「被上訴人曾向伊訴說車禍受傷，被上訴人之女亦曾告訴伊被
      上訴人車禍頭部受傷之事」，既為被上訴人否認，按車禍頭部受傷，通常均會
      就醫，以被上訴人就醫均係在住處附近醫療院所，甚易查知，甚易証明，乃上
      訴人未能舉証証明，是証人此部分証言，並無不採，併予指明。
  (五)綜上所陳，上訴人之不法侵害行為與被上訴人所罹患之器質性精神病，二者間有
    相當因果關係存在，上訴人侵害被上訴人之身體健康，應負侵權行為責任，堪以
    認定。
五、按因故意不法侵害他人之權利者，負損害賠償責任。不法侵害他人之身體或健康
    者，對於被害人因此喪失或減少勞動能力或增加生活上之需要時，應負損害賠償
    責任。不法侵害他人身體健康者，被害人雖非財產上損害，亦得請求相當金額。
    民法第一百八十四條第一項前段、第一百九十三條第一項、第一九五條第一項分
    別定有明文。被上訴人因上訴人不法侵害致受有器質性精神病，已如前所述，被
    上訴人請求上訴人賠償損害，自無不合。茲將被上訴人請求，是否應予准許，分
    述如次：
  (一)喪失或減少勞動能力之損失部分：被上訴人因上訴人侵害行為致受有器質性精神
    病之傷害，已如前述，被上訴人主張其因而完全無法工作，此為上訴人所否認，
    經原審就被上訴人之傷害能否復原？回復期間多長？喪失或減少勞動能力若干？
    符合勞工保險殘障給付標準表何種障礙項目？及其等級？」，經該醫院函覆：「
    原告目前器質性精神病有逐漸復原之中，但行為思考較遲鈍，偶而脾氣易失控，
    減少勞動能力之程度符合慢性器質性精神障礙，及殘障等級為中度」（原審卷第
    一六頁），此項資料，係該院依被上訴人之現況所為專業判斷，因該函文中同時
    表明，若欲確知被上訴人回復程度，應至少再觀察一年以上，本院認距離該院發
    函時間已近二年，應可再行鑑定被上訴人是否回復至更佳狀態，乃囑託台南成大
    醫院精神科鑑定，上訴人亦未為反對表示，經二次通知，被上訴人已至醫院現場
    等侯，乃上訴人未至醫院繳納鑑定費用，至無從為鑑定，故本院仍依上開醫院之
    意見認定之，依勞工保險條例第五十三條之附表所示，被上訴人所受之傷害，其
    殘障等級為第七級，減少勞動能力之比例係百分之六十九點二一。又被上訴人主
    張其原先從事水泥打零工工作，每月收入大約有二萬五千元之事實，雖提出薪資
    證明書為證，但查依原審向勞工保險局查詢，被上訴人八十三至八十五年六月投
    保薪資為一萬七千四百元（原審卷一七二頁），核與法定勞工最低工資相差無幾
    ，一般人稍加努力即可有此收入，依此作為其計算勞動能力喪失標，尚屬合理
    。則被上訴人每年減少勞動能力為十四萬四千五百十元【17400×69.21%×12＝1
    44510】， 又事故發生時被上訴人為四十七歲（四十一年九月二十日生），以勞
    動年數算至六十歲為最低標準，尚有十二點八年之勞動能力，依霍夫曼計算法扣
    除中間利息後，所受減少勞動能力之收入損害為總計一百四十五萬八千一百二十
    二元。（ 其計算式為：【144510*9.00000000（此為應受扶養12年之霍夫曼係數
    ）＋144510 *0.8*（10.00000000-0.00000000）] =0000000（小數點以下四捨五
    入）】，被上訴人請求一百三十四萬元，應予准許。
  (二)精神慰藉金部分：被上訴人因遭上訴人攻擊致罹患器質性精神病，思考較遲鈍，
    偶而脾氣易失控，其所受之肉體、精神受極大痛苦，斟酌上訴人係家庭主婦，小
    學肄業，被上訴人係水泥工人，受小學教育，兩造係小叔大嫂關係及被上訴人受
    害程度等一切情形，認上訴人請求十六萬元精神賠償，尚屬合理，應予准許。
  (三)綜上，被上訴人得請求者為一百五十萬元。
六、從而，被上訴人本於侵權行為之法律關係，請求上訴人給付一百五十萬元，為有
    理由，應予准許。原審判命上訴人如數給付，於法並無不合。上訴意旨指摘原判
    決不當，求予廢棄改判，為無理由，應駁回其上訴。
七、結論：，本件上訴為無理由，依民事訴訟法第四百四十九條第一項、第七十八條
    ，判決如主文。
中      華      民      國    九十二    年      七      月    三十一    日
                                    臺灣高等法院臺南分院民事第一庭
~B1審判長法官  王    惠    一
~B2      法官  張    世    展
~B3      法官  吳    上    康
右為正本係照原本作成。
不得上訴。
中      華      民      國    九十二    年      八      月      一      日
~B法院書記官  易    慧    玲


司法院資訊處製作；財團法人民間司法改革基金會備份。
